臺灣高等法院刑事判決　　　　　　　　　　　　　　　九十一年度上訴字第五五號
　　上　訴　人　臺灣宜蘭地方法院檢察署檢察官
　　被　　　告　己○○
　　　　　　　　乙○○
　　　　　　　　戊○○
　 共　　　同
　 指定辯護人　 本院公設辯護人
右上訴人因被告等懲治盜匪條例案件，不服臺灣宜蘭地方法院九十年度重訴字第一號
，中華民國九十年十一月七日第一審判決（起訴案號：臺灣宜蘭地方法院檢察署八十
九年度偵字第三三九九號）提起上訴，本院判決如左：
    主  文
原判決關於己○○、戊○○部分撤銷。
己○○共同以非法方法剝奪人之行動自由，累犯，處有期徒刑陸月，如易科罰金，以
百元折算壹日。
戊○○共同以非法方法剝奪人之行動自由，處有期徒刑肆月。如易科罰金，以百元
折算壹日。
其他上訴駁回。
    事  實
一、己○○前有多次犯罪紀錄，最近二次於民國八十六年間因違反槍砲彈藥刀械管制
    條例案件，經原審法院判處有期徒刑十月，於八十六年八月二十三日確定，更定
    其刑為有期徒刑三年，於八十九年三月二十五日執行完畢；復於八十六年七月因
    過失致死案件，經原審法院判處有期徒刑一年二月，於八十六年八月三十一日確
    定，並於八十八年九月五日執行完畢，惟未悔改。因與丙○○之前有債務糾紛，
    屢催未果，認丙○○賴債不還，於民國八十九年十一月二十三日下午十八時許，
    得知丙○○因找友人至宜蘭縣頭城鎮○○路十二號甲○○○住處二樓，即夥同戊○○、綽號「山雞」及其他不詳姓名之成年人共十餘人，共同基於妨害自由強迫
    還債之犯意，分持棍棒至該處，騙得不知情之甲○○○媳婦開門後，己○○等人
    先在樓下叫丙○○下樓，丙○○不肯，己○○等人就直接上二樓，用球棒等物，
    先將丙○○打一頓，至丙○○受有頭枕部頭皮挫擦傷、前胸挫擦傷、右上膝挫擦
    傷、左下腿挫擦傷等傷害。己○○等並從該住宅二樓強押丙○○到屋外停放之自
    用小客車內，而剝奪丙○○之行動自由。丙○○上車後，己○○夥同其他人，駕
    駛二部自用小客車，押著丙○○四處遊蕩。並在車上要求丙○○打電話回家向其
    父丁○○拿出新台幣（下同）一百萬元還債，雙方討價還價之下，己○○同意先
    支付五十萬元；丙○○傷痕累累又被挾持失去自由的情形下，遂依己○○等人的
    要求，於當日下午十八時三十分許，以行動電話打給其父丁○○，告以：「我現
    在礁溪一帶，需要一百萬元給己○○解決事情，如果現在沒有現金，可以先付五
    十萬元」，當日十八時四十五分許，又再打一次給其父丁○○，告以：「己○○
    要一百萬元，目前如果沒有現金，可以先付五十萬元解決問題」，丁○○回稱：
    「如果要錢，明天到我辦公室拿，叫己○○親自到我辦公室」。之後丁○○見丙○○未再打電話來，且丙○○之前打電話時很緊張、聲音急喘，丁○○恐生意外
    ，遂於當天當晚二十時許，向宜蘭縣警察局礁溪分局礁溪派出所報案，請求處理
    。警方接獲報案後，立即積極偵辦，己○○等人得到風聲，要求丙○○向其父丁○○要求撤銷報案，但因丙○○聯絡不到其父丁○○，己○○心慌之餘，於當日
    晚上二十一時許，將車開到宜蘭縣宜蘭市公路局旁，釋放丙○○，由丙○○自行
    雇計程車回家。丙○○返家後，立刻前往宜蘭醫院急診室救治（當日晚上二十二
    時三十分許急診住院），宜蘭縣警察局礁溪分局並派員戒護其安全。
二、案經丁○○報案及丙○○訴由宜蘭縣警察局礁溪分局報請臺灣宜蘭地方法院檢察
    署檢察官偵查起訴。
    理  由
甲、被告己○○、戊○○部分：
一、訊據被告己○○、戊○○坦承前開時地，至上址甲○○○住處找丙○○，戊○○
    與「山雞」等並在該處毆打丙○○之事實無誤。惟均矢口否認傷害及有何妨害自
    由之犯行，被告己○○辯稱：因當日赴頭城吃飯途中遇見丙○○，便進入丙○○
    所前往之頭城鎮○○路民宅內要向丙○○追討四年前車禍事件，丙○○承諾給付
    之金錢，在追討過程中，因為雙方發生口角，其外甥戊○○與其友人綽號「山雞
    」曾出手毆打丙○○，後來便應丙○○之請求，將其帶往三合國術館就醫。本件
    僅係債務糾紛，當時並沒有強押丙○○，且經丙○○前要求，方才搭載其前往國
    術館醫治云云；被告戊○○則以：案發當日與綽號「山雞」之男子及一群朋友及
    同案被告己○○等人本欲前往大溪吃海產，至頭城時，己○○看見丙○○進入綽
    號「大丙」的家中，己○○即停車至該處找丙○○，伊亦跟隨己○○與丙○○進
    入，而己○○與丙○○彼此交談間口氣越來越差，且丙○○一再口出穢言，伊見
    狀一時衝動即與丙○○發生拉扯，並動手毆打丙○○，因爭吵聲甚大，「山雞」
    等人見狀上樓跟著毆打丙○○，伊與「山雞」先行下樓至車內等候，不久己○○
    與丙○○一起上車，當時丙○○表示要去敷藥，因此與伊同行之友人乘另一輛車
    輛先行離開，己○○先開車前往頭城鎮車路頭國術館，因為國術館內人很多，丙○○主動提議至宜蘭市○○路三合國術館，己○○即將車開往宜蘭，在途中，丙○○主動向己○○借用行動電話與人聯絡，但伊並不知道丙○○打給誰，僅聽到
    丙○○說要五十萬元處理己○○之事，然丙○○打電話之事並非渠等要求或指使
    ，至三合國術館後，丙○○先行敷藥，而伊與丙○○拉扯時腳也扭傷，亦一併敷
    藥，之後己○○表示乙○○在大坡路口等，順路去載他，載完乙○○後，擬送丙○○返家，丙○○稱尚有事，於宜蘭市公路局旁讓丙○○下車云云置辯。
二、惟查：
(一)右開事實，業據被害人丙○○在警訊中指訴綦詳，被害人丙○○指稱：「我於八
    十九年十二月二十三日下午十七時許駕駛自小客ＯＫ－０三六六號到頭城鎮○○○路友人『大炳』家中，己○○等十幾人大約今（二十三）日晚上十八點左右到
    外號『大炳』家中並按門鈴，不知道何人開門，己○○等人就直上二樓，找我並
    叫我下樓，但遭我拒絕，隨後他們用球棒打我並強押我上車，立即開車離開四處
    遊盪，當時己○○駕駛乙部自小客車，車號我不清楚，車內連己○○四人押我，
    己○○立即告訴我說四年前害他在竹安路發生死亡車禍，損失新台幣一百七十萬
    左右，要如何處理，我便告訴己○○降價新台幣一百萬元正，己○○立即用他的
    行動電話以擴音方式並詢問我家電話號碼，己○○用他的行動電話讓我拿，直接
    與我父親連絡，要新台幣一百萬元處理己○○四年前問題，我就掛電話，己○○
    立即說看我有意和解，他主動告訴我說明天（二十五日）要新台幣五十萬元正，
    我便告訴他明（二十五）日我先付新台幣二十五萬元，其他分期可以嗎？己○○
    便說可以，後黃員又按我家電話拿給我與父親連絡，並告訴降價新台幣五十萬元
    正，但我父親回答明（二十五）日叫己○○到辦公室領取我就掛電話，黃員立即
    警告我不要報警，不然不僅有受傷可能，家人也會不保，後來黃員手機響，有人
    告訴黃員說警方已知道，黃員立即叫我連絡家父撤銷報案，但我連絡不上，直到
    晚上大約二十一時許左右在宜市公路局旁放我下車，我立即叫計程車回家。」（
    見警卷第五頁反面至第六頁反面），「（球棒毆打你是何人？目前球棒棄於何處
    ？）我知道有二、三名用球棒打我，其中己○○用球棒從前面打我腳部，目前球
    棒他們帶走。」、「當時我在『大炳』家中二樓己○○等人毆打我成傷，行動就
    不方便，黃員等人就架我下樓，黃員到樓下開車，其他人就架著我押上車內。」
    （見警卷第十頁反面），核與丙○○之父丁○○所供情節相符，丁○○供稱：「
    （你何時、何地知悉丙○○遭人擄走？）我於八十九年十一月二十三日晚上十八
    時三十分左右，丙○○打電話回家告知我說，目前在礁溪一帶需要新台幣一百萬
    元正給己○○解決事情，目前如果沒有現金，可以先付新台幣五十萬元正。」、
    「（你將丙○○打電話內容詳細說明乙遍？）我兒子丙○○一通電話大約今（二
    十三）日晚上十八時三十分左右，告知我說目前在礁溪一帶，我聽兒子聲音很喘
    並緊張，我便詢問目前位於何處，但我兒子告知目前要解決己○○問題，就掛電
    話，並未告知居所，第二通電話大約今（二十三）日晚上十八時四十五分左右，
    我接了丙○○告知己○○要新台幣一百萬元正，目前如果沒有現金，可先付新台
    幣五十萬元解決問題。」、「（你沒有親眼目睹己○○擄走丙○○為何你會得知
    是己○○？）我雖沒有親眼目睹，但我兒子打電話回家內容很緊張聲音很喘告知
    我，要新台幣一百萬元與己○○解決問題。」等語（見卷第十三頁反面、第十四
    頁反面）。又證人甲○○○亦供稱：「（據丙○○供述於（二十三）日晚上大約
    十八時己○○率十幾人到你家按門鈴找丙○○是否屬實？）屬實。」（見警卷第
    十八至十九頁），又被害人因被毆打而受有頭枕部頭皮挫擦傷、前胸挫擦傷、右
    上膝挫擦傷、左下腿挫擦傷等傷害，並有驗傷診斷書及宜蘭醫院函在卷可參（見
    警卷第二三頁及偵查卷第八五至八八頁），參諸同案被告乙○○亦陳稱當天伊上
    車時，被害人受傷已包紮，在車內己○○叫被害人打電話回家叫被害人之家人撤
    銷告訴屬實（見偵查卷第八頁），顯見被害人丙○○在警訊中指訴被告等催討債
    務，對伊毆打成傷，並強押伊上路，命被害人打電話回家討錢還債，致被害人之
    父報案一節，係屬有憑，堪予採信。
(二)雖被告等辯稱：當天渠等係為載丙○○去丙○○指定之三合國術館敷藥，並無妨
    害自由云云，且證人即三合國術館之負責人庚○○在原審到庭證稱：「（是否認
    丙○○？於八十九年十二月二十三日當天丙○○是否到你所經營之國術館就醫？
    當時情形？）丙○○與我兒子是同學，當天他們好像有吵架，共有三人到我國術
    館敷藥推拿，是丙○○讓我推拿，推完就回去了，當天有兩人受傷，敷完就走了
    。丙○○並沒有被人押進來的。」云云（見原審卷第一０五頁），惟查；被害人
    丙○○本即不願還債之事實，為丙○○供明在卷，且為被告己○○所不否認，當
    天被告己○○等先加毆打成傷，又帶丙○○同行，命丙○○向其父親要錢還債，
    均致被害人丙○○不敢抗拒，以電話向父求情要錢，已如前述，況當天被告己○○、戊○○及「山雞」等多人在場，戊○○亦同赴三合國術館看腳傷，顯見被害
    人在看醫時，被告等均在場，則被害人丙○○亦無機會可以求救，應為當時之情
    況，且被害人當時仍在被告手中，縱加求救一時亦未能脫離被告等人之掌握。而
    被告等毆打被害人，且強押被害人上車均屬事實，仍不能以被害人在三合國術館
    未向庚○○求救，即指被害人前開傷害及妨害自由之指訴係不實在。
(三)雖被害人丙○○嗣在偵訊中指稱：「那天晚上，我在朋友『大餅』家，己○○與
    幾個朋友去找我，我與己○○在談。己○○的朋友看不過去，就出手打我，後來
    又一堆人，上前來打我，其中有人拿鋁棒，己○○也出口叫他們不要打，我被打
    傷後，己○○扶我上車，我本來就有答應出五十萬元幫忙他處理車禍的事情，所
    以在車內打電話向我父親要錢，我父親以為很嚴重就報警，後來己○○載我到我
    朋友的國術館敷藥，後來在公路總站放我下去。」（見偵查卷第九一頁至九二頁
    ）；九十年五月十一日在原審改稱：「在頭城甲○○○家裡碰到己○○，我只認
    識己○○，當時在樓上與己○○的朋友吵架，己○○也在場，還有另一名不知道
    是誰，當時因為四年前車禍，我當時有承諾要負責部分金額三十萬元，後來己○○管訓出獄後，我有拜託人找他談，己○○當天說為何三十萬元沒有給，因為當
    時車禍己○○賠一百七十萬元，當初這件事我也有錯，所以要幫忙負擔三十萬元
    ，當時因為口氣不好才與戊○○打起來，己○○在旁勸架，當時我已多處受傷，
    我要他們載我去三合國術館，所以才上他們的車，因為我手、腳受傷才叫他們扶
    我上車，：：整個過程中，我都是出於自願，在途中只是去看病，他們並沒有控
    制我行動。」云云（見原審九十年五月十一日訊問筆錄），惟查：被害人與被告
    等早於八十九年十二月一日達成和解，有和解書在卷可參（見偵查卷第七四頁）
    。參諸告訴人丁○○在和解後在原審及本院到庭均表明不願與被告同庭供述，係
    恐怕遭恐嚇，及同案被告李文在偵查中亦供述伊與戊○○均係跟著被告己○○，
    己○○是老大，有時伊向己○○要錢等語（見偵查卷第九頁），顯見被害人丙○○前開偵查及原審中翻供所述，係和解後有所顧慮而迴護被告之詞無誤，核與事
    實不符，不足採信。
(四)綜上所述，被告等所辯均不足採。本件事證已明，被告己○○、戊○○等犯行堪
    予認定。
三、公訴意旨雖另以：被告己○○、戊○○、乙○○前開時日係有不法所有意圖，而
    強押丙○○向丙○○之父要求一百萬才放人，因指被告等前開行為係犯懲治盜匪
    條例第二條第一項第九款之擄人勒贖罪嫌。惟訊據被告己○○、戊○○、乙○○
    均堅決否認有不法所有之意圖，被告乙○○否認參與，被告己○○、戊○○則辯
    稱，係債務糾紛等語。按擄人勒贖罪，須行為人自始有使被害人以財物取贖人身
    之意思，如使被害人交付財物，別有原因，為達其取得財物之目的，而剝奪被害
    人之自由者，除應成立其他財產上之犯罪或牽連犯妨害自由罪外，要無成立擄人
    勒贖罪之餘地（最高法院六十五年台上字第三三五六號判例）。經查：被害人丙○○在警訊、偵查及原審調查中先後陳述：「：：當時己○○駕駛一部自小客車
    號我不清楚，車內連己○○四人押我，己○○立即告訴我說四年前他在竹安路發
    生死亡車禍損失新台幣一百七十萬元左右，要如何處理，我便告訴己○○降價新
    台幣一百萬元：：」、「（己○○四年前駕自小客車於頭城竹安路發生死亡車禍
    一案與你是何關係為何黃員會找上你解決問題？）我因四年前到目前都從事宜蘭
    地區遊覽車休息站招呼人員，四年前我於頭城竹安遊覽車休息站從事招呼工作，
    因為這種行業我已工作很久，大多數遊覽車駕駛我很熟，就是太熟，大部分如果
    有遊覽車生意都會停於頭城竹安休息站，因為宜蘭地區有遊覽車休息站共有共有
    頭城竹安及蘇澳二處，相對蘇澳休息站生意就比較淡，而己○○大部分於蘇澳休
    息站出入，因為蘇澳休息站生意清淡，己○○就於四年前在竹安等我，因為我多
    數住於公司（休息站）早上我準備駕駛自小客車到大里招呼遊覽車到竹安休息站
    ，剛出公司就發現一部喜美自小客車要超車攔我，但我不要讓對方超車，不料對
    方車速失控撞死人。」（見八十九年十一月二十三日、二十四日警訊筆錄）、「
    ：：我本來就有答應出五十萬元幫忙他處理車禍的事情：：」（見偵查卷第九一
    頁）、「因為四年前的車禍，我當時有承諾要負責部分金額三十萬元」等語（見
    原審九十年五月十一日訊問筆錄）；另證人丁○○即丙○○之父於警訊及原審亦
    證述：「我兒子以前就與己○○不和睦，大約四年前己○○開車在頭城竹安路巧
    遇丙○○並開車追打我兒子，不料發生車禍，可能因為這件事己○○要新台幣一
    百萬元解決問題。」、「本案未發生前曾經聽過兒子丙○○說己○○要向他要錢
    」等語（見九十年五月十一日訊問筆錄），由上述被害人及證人所言，並參酌台
    灣宜蘭地方法院檢察署八十五年偵字第四五七二號起訴書（見偵查卷第六三頁）
    及原審八十六年交訴六十六號判決事實欄所載車禍事件之經過，被告己○○於八
    十五年五月五日確實因車禍案件涉犯過失致死罪，被害人丙○○於事故發生之時
    曾出現於該路段，被告與被害人間可能因此件車禍案件而衍生債務糾紛之事實應
    足認定，而依前揭判例所述，被告己○○之本次行為目的係為催討此筆債務，是
    其主觀意思與擄人勒贖之主觀構成要件要素有異，是其行為尚難以擄人勒贖罪名
    論處。
四、核被告等所為，係犯刑法第二百七十七條第一項之傷害罪及刑法第三百零二條第
    一項之妨害自由罪，又渠等所為均係非法妨害自由以利討債，是被告所犯兩罪有
    方法結果之牽連關係，應從一重之妨害自由罪處斷。檢察官以擄人勒贖罪起訴（
    即行為時之懲治盜匪條例第二條第九款罪名)起訴，惟查本件尚乏被告等不法所
    有意圖之積極證據，如前所述，起訴法條即有當，應予變更。至於被告等強制被
    害人還債部分，已為妨害自由犯行所吸收，不再另論強制罪被告己○○、戊○○
    與「山雞」等十餘人間有犯意聯絡及行為之分擔，均為共同正犯。又己○○前有
    多次犯罪紀錄，最近二次於民國八十六年間因違反槍砲彈藥刀械管制條例案件，
    經原審法院判處有期徒刑十月，於八十六年八月二十三日確定，更定其刑為有期
    徒刑三年，於八十九年三月二十五日執行完畢；復於八十六年七月因過失致死案
    件，經本院判處有期徒刑一年二月，於八十六年八月三十一日確定，並於八十八
    年九月五日執行完畢。其於五年以內再犯有期徒刑以上之罪者，為累犯，依法應
    予加重其刑。
五、原審未詳加勾稽，遽信被告己○○、戊○○之辯解，而為渠等無罪之判決。檢察
    官據以上訴，指摘原判決不當，即有理由，應由本院將此部分予以撤銷，並自為
    判決。爰審酌被告等之品行、素行、犯罪之動機、目的、手段及已經與被害人和
    解等犯後態度等一切情況，分別量處如主文第二、三項所示之刑。又被告等行為
    後刑法第四十一條業經修正，比較新舊法之內容，以新法有利被告，應依刑法第
    二條第一項前段之規定，適用修正後之現行刑法第四十一條第一項之規定諭知易
    科罰金之標準。
乙、被告乙○○部分：
一、公訴意旨略以：前開被告己○○夥同其他人，駕駛二部自用小客車，押著丙○○
    四處遊蕩，當日下午十八時許，乙○○從基隆趕回宜蘭，基於共同之犯意與行為
    分擔，加入押解丙○○之上開意圖勒贖而擄人行動（己○○駕車、綽號「山雞」
    者坐前座、傷痕累累的丙○○坐後座中間、乙○○坐在丙○○右側、戊○○坐在
    丙○○左側，乙○○與戊○○兩人將丙○○挾持中間）因指被告與己○○等有犯
    意聯絡，為己○○之共犯。
二、惟按犯罪事實應依證據認定之，無證據不得推定其犯罪事實；又不能證明被告犯
    罪者，應諭知無罪之判決；刑事訴訟法第一百五十四條、第三百零一條第一項分
    別定有明文。又按證人個人意見或推測之詞，不得做為證據，刑事訴訟法第一百
    六十條訂有明文。又按事實之認定，應憑證據，如未能發現相當證據，或證據不
    足以證明，自不能以推測或擬制之方法，為裁判基礎（最高法院四十年台上字第
    八六號判例參照）。刑事訴訟法上所謂認定犯罪事實之證據，係指足以認定被告
    確有犯罪行為之積極證據而言，該項證據自需適合於被告犯罪事實之認定，始得
    採為斷罪資料。（最高法院二十九年上字第三一０五號、第六十一年台上字第三
    ０九九號判例可資參照）
三、訊據被告乙○○堅決否認有強盜及妨害自由之犯行，辯稱：案發當日下午十八時
    許伊在基隆接到己○○之電話，要求其返回宜蘭有裝潢之工程處理，便於晚間二
    十時三十分許在宜蘭市○○路與己○○會合，搭乘己○○之車，此時丙○○已在
    車上，且手部已包紮繃帶，而被告並不認識丙○○，在車上僅聽得己○○與丙○○談論車禍賠償之事宜，然因為不知此事並未表示意見，亦無強押丙○○之事等
    語。
四、經查：當天被告己○○係臨時見丙○○到甲○○○住處，而跟去討債，並未事先
    約被告乙○○一同索債，乙○○亦未與己○○、戊○○等至甲○○○住處毆打被
    害人，亦未參與強押被害人上車，係中途上車與己○○等人會合，對黃某押人討
    債一節，均不知情之事實，為同案被告己○○一再供明在卷。且查被害人丙○○
    亦證稱：「這個人是我們離開甲○○○後在途中經過他家順道載他，是己○○約
    他出來談事情，他上車後坐在我右側，乙○○與本件事情無關，我不認識乙○○
    ，且他也沒有去甲○○○家中，這件事與他無關。」（見九十年五月十一日訊問
    筆錄），就被害人所言，被告己○○、戊○○於甲○○○家中毆打被害人時乙○○並未在場，其於被害人遭毆傷並就醫包紮後，被告乙○○方才搭乘己○○之車
    輛，是被告所辯尚堪採信，此外尚無積極證據足認被告與己○○與戊○○間具有
    犯意聯絡、行為分擔，自難論以共犯罪行。
五、此外本院復查無其他積極證據，足以認定被告確有公訴人所指上開犯行，原審同
    此認定，以本件不能證明被告犯罪諭知無罪之判決，結論並無不合。檢察官此部
    分上訴為無理由，應予駁回。
據上論斷，應依刑事訴訟法第三百六十八條、第三百六十九條第一項前段、第三百六
十四條、第二百九十九條第一項前段、第三百條，刑法第二十八條、第三百零二條第
一項、第二百七十七條第一項、第四十七條、第五十五條後段、第二條第一項前段、
現行刑法第四十一條第一項、罰金罰鍰提高標準條例第一條前段、第二條，判決如主
文。
本案經檢察官周誠南到庭執行職務。
中      華      民      國      九十一    年      八    月     三十     日
                              台灣高等法院刑事第十庭
                                  審判長法  官  溫  耀  源
                                        法  官  黃  金  富
                                        法  官  何  菁  莪
右正本證明與原本無異。
除被告乙○○外，其餘當事人如不服本判決應於收受送達後十日內向本院提出上訴書
狀，其未敘述上訴之理由者並得於提起上訴後十日內向本院補提理由書（均須按他造
當事人之人數附繕本）。
                                        書記官  鄭  信  昱
中      華      民      國      九十一    年      九    月     二       日
附錄：本案論罪科刑法條全文
刑法第三百零二條
私行拘禁或以其他非法方法，剝奪人之行動自由者，處五年以下有期徒刑、拘役或三
百元以下罰金。
因而致人於死者，處無期徒刑或七年以上有期徒刑，致重傷者，處三年以上十年以下
有期徒刑。
第一項之未遂犯罰之。
刑法第二百七十七條
傷害人之身體或健康者，處三年以下有期徒刑、拘役或一千元以下罰金。
犯前項之罪，因而致人於死者，處無期徒刑或七年以上有期徒刑，致重傷者，處三年
以上、十年以下有期徒刑。
